---
title: "Analisis Pretest-Posttest"
output:
  word_document: default
  html_document: default
params:
  filename: "~/Documents/R Project/Analisis Pretest Posttest/Dataset 2.xlsx"
  nama: Pelatihan Akuntansi
  penyelenggara: Politeknik Keuangan Negara STAN
  mitra: Pemerintah Kabupaten Sudimampir
  tanggalmulai: "2024-10-01"
  tanggalselesai: "2024-10-05"
  lokasi: kampus Politeknik Keuangan Negara STAN
---

# Laporan Analisis Pretest-Posttest

```{r setup, include=FALSE}
knitr::opts_chunk$set(dpi = 150, fig.width = 7, message = FALSE, warning = FALSE)
options(digits = 3, OutDec = ",", scipen = 999)
```

```{r initialization, echo = FALSE, comment = NA, results = "hide"}
library(readxl)
library(CTT)
library(ggplot2)
library(dplyr)
library(tidyr)
library(knitr)

Sys.setlocale("LC_TIME", "id_ID.UTF-8")

#Ubah variabel folder dengan lokasi file sumber
#folder <- "~/Documents/R Project/Analisis Pretest Posttest"
#setwd(folder)
data.score <- read_excel(params$filename, col_types = "text")
colnames(data.score) <- c("ID", "Pretest",  "Posttest")
data.score$Pretest <- as.numeric(data.score$Pretest)
data.score$Posttest <- as.numeric(data.score$Posttest)
```

```{r descriptive, echo = FALSE, comment = NA, results = "hide"}
#Differences

data.score <- data.score %>%
  mutate(Difference = Posttest-Pretest) %>%
  mutate(Percentage = (Difference/Pretest*100)) %>%
  mutate(Performance = ifelse(Difference > 0, "â–²",
                              ifelse(Difference < 0, "ðŸ”»", "-")
                                 ))

avg.pretest <- mean(data.score$Pretest)
avg.posttest <- mean(data.score$Posttest)
avg.change <- (avg.posttest-avg.pretest)/avg.pretest
max_improve <- data.score[which.max(data.score$Difference), ]
max_decline <- data.score[which.min(data.score$Difference), ]
  
#Descriptive Statistics
desc.pretest <- as.list(summary(data.score$Pretest))
desc.posttest <- as.list(summary(data.score$Posttest))
descriptive <- as.data.frame(cbind(desc.pretest, desc.posttest))
colnames(descriptive) <- c("Pretest", "Posttest")
ifelse(descriptive$Posttest$Mean>descriptive$Pretest$Mean,
       teks <- "efektif",
       teks <- "tidak efektif")

#Recap
recap.score <- data.score %>%
  group_by(Performance) %>%
  count(Performance) %>%
  mutate(Percentage = n/nrow(data.score)*100)

tgl.mulai <- as.Date(params$tanggalmulai)
tgl.mulai <- format(tgl.mulai, format = "%d %B %Y")
tgl.selesai <- as.Date(params$tanggalselesai)
tgl.selesai <- format(tgl.selesai, format = "%d %B %Y")
```

## Pendahuluan

`r params$nama` merupakan kerja sama antara `r params$penyelenggara` dan `r params$mitra`. Pelatihan dilaksanakan di `r params$lokasi` pada tanggal `r tgl.mulai` s.d. `r tgl.selesai` dengan jumlah peserta sebanyak `r nrow(data.score)` orang. Metode evaluasi yang digunakan untuk menilai kemajuan pembelajaran peserta pelatihan adalah menggunakan instrumen evaluasi pretest dan posttest.

Laporan ini bertujuan untuk mengevaluasi efektivitas program pelatihan dengan membandingkan skor pretest dan posttest. Berdasarkan data yang diperoleh, dilakukan analisis deskriptif, uji normalitas, dan uji signifikansi untuk menentukan adanya peningkatan yang signifikan dalam hasil posttest dibandingkan pretest.

## Hasil Ujian

**Tabel 1. Hasil dan Perubahan Nilai Ujian**

`r knitr::kable(data.score)`

**Tabel 2. Rekapitulasi Perubahan Nilai Ujian**

`r knitr::kable(recap.score)`

## Statistik Deskriptif

### Perubahan Skor setelah Pelatihan

Peserta dengan peningkatan tertinggi adalah peserta `r max_improve$ID`, dengan peningkatan sebanyak `r max_improve$Difference` poin. Peserta dengan penurunan tertinggi adalah peserta `r max_decline$ID`, dengan penurunan sebanyak `r max_decline$Difference` poin. Rata-rata nilai pretest adalah sebesar `r descriptive$Pretest$Mean`, sedangkan rata-rata nilai posttest adalah sebesar `r descriptive$Posttest$Mean`. Dengan demikian, terdapat perubahan nilai rata-rata ujian peserta setelah mengikuti pelatihan sebesar `r descriptive$Posttest$Mean-descriptive$Pretest$Mean` poin (`r avg.change*100`%).

**Tabel 3. Statistik Deskriptif Pretest-Posttest**\
`r knitr::kable(descriptive)`

```{r viz1, echo = FALSE, comment = NA, results = "asis"}
cat("\n**Gambar 1. Histogram Perubahan Skor**\n")
plot.perubahan <- ggplot(data.score, aes(x = Difference)) +
  geom_histogram(alpha = 0.9, binwidth = 1, fill = "aquamarine", color = "black") +
  labs(x = "Perubahan Skor", y = "Frekuensi") +
  theme_minimal()

plot.perubahan
```

```{r assumption-test, echo = FALSE, comment = NA, results = "hide"}
test.normal <- shapiro.test(data.score$Difference)
is.normal <- test.normal$p.value > 0.05 
print(test.normal$p.value)
ifelse(test.normal$p.value < 0.05, 
       narration <- "Dengan p-value < 0,05 maka Hâ‚€ ditolak dan dapat disimpulkan bahwa data tidak mengikuti distribusi normal. Dengan demikian, uji signifikansi dapat dilakukan menggunakan metode nonparametrik dengan Wilcoxon signed rank test.", 
       narration <- "Dengan p-value > 0,05 maka Hâ‚€ diterima dan dapat disimpulkan bahwa data memiliki distribusi normal. Dengan demikian, uji signifikansi dapat dilakukan menggunakan metode parametrik dengan paired t-test."
)

ifelse(is.normal == TRUE,
       metode <- "paired t-test",
       metode <- "Wilcoxon signed rank test"
)

if(test.normal[["p.value"]]<0.05) pv <- "<0,05" else pv <- test.normal[["p.value"]]

table.normal <- data.frame(
  Value = c(
    round(test.normal[["statistic"]], 2),
    #format(test.normal[["p.value"]], scientific = FALSE)
    pv
  )
)
rownames(table.normal) <- c("Shapiro-Wilk W", "p-value")
```

## Uji Statistik

### Uji Normalitas

Uji asumsi normalitas adalah langkah penting yang dilakukan untuk memastikan bahwa data yang dianalisis memenuhi asumsi yang diperlukan agar hasil uji menjadi valid dan akurat. Uji normalitas dapat dilakukan dengan uji Shapiro-Wilk yang cukup sensitif untuk sampel kecil. Pada uji Shapiro-Wilk, dapat dirumuskan hipotesis sebagai berikut:

1.  Hipotesis nol (Hâ‚€): Data berdistribusi normal.

2.  Hipotesis alternatif (Hâ‚): Data tidak berdistribusi normal.

**Tabel 4. Hasil Uji Normalitas Shapiro-Wilk**

`r knitr::kable(table.normal)`

Setelah dilakukan pengujian dengan metode Shapiro-Wilk terhadap selisih nilai posttest-pretest, didapatkan nilai p-value sebesar `r pv`. `r narration`

```{r density-plot, echo = FALSE, comment = NA, results = "asis"}
data_long <- data.score %>%
  pivot_longer(cols = c(Pretest, Posttest), 
               names_to = "Test_Type", 
               values_to = "Score")

cat("\n**Gambar 2. Density Plot Skor Pretest dan Posttest**\n")
plot.density <- ggplot(data_long, aes(x = Score, fill = Test_Type)) +
  geom_density(alpha = 0.5) +
  labs(x = "Skor",
       y = "Kepadatan/Density") +
  scale_fill_manual(values = c("Pretest" = "blue", "Posttest" = "green")) +
  theme_minimal() +
  theme(legend.title = element_blank())
plot.density
```

```{r uji-beda-t, echo = FALSE, comment = NA, results = "hide"}
#Berdasarkan hasil uji normalitas, akan dipilih metode paired t-test atau Wilcoxon test
if (is.normal == TRUE) {
  diff.test <- t.test(data.score$Posttest, data.score$Pretest, paired = TRUE, alternative = "two.sided")
  if(diff.test[["p.value"]]<0.05) pv <- "<0,05" else pv <- diff.test[["p.value"]]
  table.diff <- data.frame(
  Value = c(
    round(diff.test[["statistic"]], 2),
    round(diff.test[["parameter"]], 2),
    pv,
    round(diff.test[["stderr"]], 2)
    )
  )
  rownames(table.diff) <- c("t", "Degree of Freedom", "p-value", "Standard Error")
} else {
  diff.test <- wilcox.test(data.score$Posttest, data.score$Pretest, paired = TRUE, exact = FALSE, alternative = "two.sided", mu = 0, conf.int = TRUE, conf.level = 0.95)
  if(diff.test[["p.value"]]<0.05) pv <- "<0,05" else pv <- diff.test[["p.value"]]
  table.diff <- data.frame(
  Value = c(
    diff.test[["statistic"]],
    pv
    )
  )
  rownames(table.diff) <- c("Wilcoxon W", "p-value")
}

is.significant <- diff.test$p.value < 0.05 

ifelse(is.significant == TRUE, 
       narration <- "Dengan p-value < 0,05 maka Hâ‚€ ditolak dan dapat disimpulkan bahwa terdapat perbedaan yang signifikan antara nilai posttest dengan pretest. Dengan demikian, signifikansi pelatihan dalam meningkatkan kemampuan peserta terbukti secara statistik.", 
       narration <- "Dengan p-value > 0,05 maka Hâ‚€ diterima dan dapat disimpulkan bahwa tidak terdapat perbedaan yang signifikan antara nilai posttest dengan pretest. Dengan demikian, signifikansi pelatihan dalam meningkatkan kemampuan peserta belum terbukti secara statistik."
)

ifelse(is.significant == TRUE, 
       hasil <- "signifikan", 
       hasil <- "tidak signifikan"
)

```

### Uji Beda

Uji beda adalah metode statistik yang membantu menentukan apakah terdapat perbedaan yang secara statistik signifikan atau bermakna pada rata-rata atau median dari dua set data, dalam hal ini yaitu nilai posttest dan pretest. Apabila perbedaannya signifikan, ini berarti perbedaan antara dua set data tersebut sangat kecil kemungkinannya terjadi secara kebetulan. Berdasarkan hasil uji normalitas, uji signifikansi perbedaan dilakukan dengan metode `r metode`. Seperti sebelumnya, dapat dirumuskan hipotesis sebagai berikut:

1.  Hipotesis nol (Hâ‚€): Tidak ada perbedaan yang signifikan antara nilai pretest dan posttest.

2.  Hipotesis alternatif (Hâ‚): Terdapat perbedaan yang signifikan antara nilai pretest dan posttest.

**Tabel 5. Hasil Uji Beda**

`r knitr::kable(table.diff)`

Hasil uji signifikansi perbedaan dengan metode `r metode` menghasilkan nilai p-value sebesar `r pv`. `r narration`

## Kesimpulan

Berdasarkan hasil analisis statistik deskriptif, uji normalitas, dan uji signifikansi, dapat disimpulkan beberapa hal. Pertama, terdapat peningkatan rata-rata pada skor post-test dibandingkan pretest pada `r params$nama` sebesar `r descriptive$Posttest$Mean-descriptive$Pretest$Mean` poin (`r avg.change*100`%). Kemudian, uji signifikansi secara statistik menghasilkan nilai p-value `r pv` yang berarti peningkatan nilai posttest dibandingkan nilai pretest bersifat `r hasil`. Hasil ini menunjukkan bahwa program pelatihan yang diberikan `r teks` atau berdampak nyata dalam meningkatkan pengetahuan atau keterampilan peserta.
